【裁判字號】    90,上訴,390
【裁判日期】    900410
【裁判案由】    偽造文書等
【裁判全文】
臺灣高等法院臺中分院刑事判決                  民國九十年度上訴字第三九○號
    上  訴  人  臺灣彰化地方法院檢察署檢察官
    上  訴  人
    即  被  告  戊○○
    被      告  乙○○
右上訴人等因被告等偽造文書等案件，不服臺灣彰化地方法院中華民國八十九年十二
月二十日第一審判決(民國八十八年度訴字第五○四號，起訴案號：臺灣彰化地方法
院檢察署民國八十八年度偵字第二三六六號移送併辦案號：同署同年度偵字第四四五
二、一七九一九號)，提起上訴，本院判決如左：
    主      文
原判決撤銷。
戊○○共同連續意圖為自己不法之所有，以詐術使人將本人之物交付，處有期徒刑
壹年陸月。
乙○○共同連續意圖為自己不法之所有，以詐術使人將本人之物交付，處有期徒刑
壹年，緩刑年。
    事      實
一、戊○○與其夫乙○○因其所經營之順育工業有限公司（下稱順育公司）經營不善
    ，缺乏現金週轉，竟共同基於意圖為自己不法所有之概括犯意聯絡，於民國（下
    同）八十五年四月間，在彰化縣彰化市○○里○○路○段三七六巷五十六號，以
    乙○○之名義擔任會首，向丁○○等人招募民間互助會，每月每會新臺幣（下同
    ）二萬元，會員連同會首共計四十三名，自八十五年四月二十日起，每月二十日
    在上開地點開標，採內標制，標會方式係每月競標之人先抽號碼牌，再於號碼牌
    寫標息，以標息高者得標，相同標息以號碼在前者得標，若未到場投標，則由會
    首以電話通知何人得標及應繳交多少會款，二人共同自八十五年五月至八十七年
    八月間，推由戊○○連續冒用活會會員林碧筠、吳鳳文、陳惠秋、照女（李呂瑞
    以「照女」之名義參加互助會，起訴書誤載為「照文」）李麗蓉、吳翠菊、吳俊
    川、黃錦煌（參加二會）、玉枝（陳玉枝以「玉枝」之名義參加互助會二會）等
    人之名義以電話通知而未填載標單之方式冒名得標，致不知情之活會會員陷於錯
    誤而按期交付會款共約五、六百萬元予戊○○、乙○○，迄至八十七年九月間，
    戊○○、乙○○無故停標倒會，活會數目原應僅剩十四會，經各會員相互連絡，
    方知活會數目不符，至此方知受騙。又二人於八十七年七月間，明知所經營之順
    育工業公司已無資力支付貨款，竟共同意圖為自己不法之概括犯意聯絡，連續於
    同年七、八、九月向侑廷鐵管股份有限公司（下稱侑廷公司）詐購鐵管材料共八
    十三萬八千零三十四元，並由戊○○簽發發票日為同年九月二十七日及十月二十
    七日面額各為二十四萬八千五百九十四元及三十五萬五千六百四十一元之支票二
    紙支付部分貨款，使侑廷公司陷於錯誤而如數交付貨物，惟戊○○明知支票屆期
    無法兌現，卻仍於九月二十八日向侑廷公司催收貨物，並要求侑廷公司暫緩提示
    上開支票，嗣經彰化商業銀行彰化分行通知侑廷公司戊○○所簽發之支票已遭退
    票，侑廷公司通知戊○○欲將貨品取回，詎料戊○○竟又謊稱支票已可兌現，以
    阻止侑廷公司取回貨物，然經侑廷公司提示，仍不獲付款，始知受騙。彼二人又
    承續前開之犯意，推由戊○○於八十六年至八十七年五月間，謊稱土地、不動產
    等家產龐大，因欠缺現金週轉，但已以不動產在銀行辦理借款，即將獲得撥款，
    並簽發以乙○○、戊○○為發票人之支票十五張做為借款之憑證，使丙○陷於錯
    誤，而交付現金二百五十萬元，後經丙○提示支票均不獲付款，且迄今分文未付
    。
二、案經丁○○訴由臺灣台中地方法院檢察署檢察官呈請臺灣高等法院台中分院檢察
    署檢察長核轉彰化地方法院檢察署檢察官偵查起訴及函送併辦。
    理    由
一、訊據上訴即被告戊○○坦承有右揭以其夫乙○○名義招募互助會，並冒會員林碧
    筠等九人名義詐標會款五、六百萬元，及向其堂兄丙○借款，與向侑廷公司購取
    貨物之事實，被告乙○○亦坦承其知道戊○○以其名義對外招募民間互助會，及
    以其支票供戊○○簽發向侑廷公司購買貨物之事實。然戊○○辯稱，其向丙○借
    款並未施用詐術，且均有支付利息，至於向侑廷公司購買，乃歷有年除，嗣因週
    轉不靈，才不能支付貨款，故後二者均未涉詐欺云云。乙○○則辯稱，招募民間
    會其並無參與，至於侑廷公司購貨，乃一般商業交易，後因週轉不靈，始未付款
    ，實非有意施詐等語。
二、第查，丁○○到庭指訴，係乙○○邀其參加民間互助會的，證人陳惠秋偵訊時，
    亦證稱其將會錢交給乙○○，乙○○亦於本院坦承其收過會款，丙○亦到庭指稱
    ，戊○○告以其土地甚多，財產多達數億，是因缺小錢賣土地太可惜，才向外告
    貸各云云。又乙○○與戊○○係夫妻，其以其名義供戊○○向外招會，又以其支
    票供戊○○向外詐購貨物、借款，殊難謂無共同詐欺之犯意，又彼等之支票已無
    兌現可能，猶向侑廷公司購貨，其有詐欺犯意，亦甚明顯。故被告二人所辯，均
    屬飾卸之詞，並無可採。又被告等確有右揭犯罪事實，亦經告訴人丁○○、丙○
    及侑廷公司之代理人蔡盈鑫於偵審中迭指不移，並經證人李麗蓉、吳翠菊、吳俊
    川、黃錦煌、陳玉枝、陳惠秋、林碧筠等證稱屬實。此外，復有互助會名單，及
    活會會員名單、支票、退票理由單、侑廷公司八十七年九月應收帳款明細表、順
    育公司訂購單等影本在卷可資佐證。被告二人之詐欺取財事證，已臻明確，犯行
    堪以認定。
三、核被告二人所為，均係犯刑法第三百三十九條第一項之詐欺取財罪。被告二人就
    上開犯行有犯意之聯絡及行為之分擔，自應論以共同正犯。又被告二人所犯冒標
    之詐欺取財行為，均有多數活會會員受害，係一行為同時觸犯數罪名，為想像競
    合犯，應從一重之詐欺取財罪處斷。被告二人先後多次之詐欺行為，時間緊接，
    所犯犯罪構成要件相同，顯係基於概括犯意反覆實施，為連續犯，應論以一罪，
    並加重其刑。公訴人就被告詐欺侑廷公司及丙○部分之犯行雖漏未起訴，惟此與
    前開起訴經本院判決有罪部分，有連續犯之裁判上一罪關係，為起訴效力所及，
    本院自得併予審理，附此說明。
四、原審予以論罪科刑，固非無見。惟查，被告二人詐取會款若干，原審未予以審認
    ，究有未合；又丙○同意將其向戊○○親友參加之互助會以借標之方式，供戊○○標走，原審並未究明其間有無施用詐術，即以詐欺罪相繩亦有違誤，上訴人即
    公訴人上訴意旨雖未指摘及此，然原審判決既有違誤，自應由本院予以撤銷改判
    。爰審酌被告詐取之金額雖不少，且犯罪後迄今仍有大部分之被害金額未獲賠償
    ，然被告等係經營事業，因週轉不靈致犯本罪等一切情狀，分別科處如主文第二
    、三項所示之刑。又查，被告乙○○前未曾受有期徒刑以上刑之宣告，有本院被
    告全國前案紀錄表在卷可參，本件又主要係由其妻戊○○主導，其犯罪之情節較
    輕，經此論罪科刑之教訓，應知所警惕而無再犯之虞，本院認其所宣告之刑，以
    暫不執行為適當，併予宣告緩刑三年，以勵自新。
五、公訴意旨另以：被告二人在空白紙上偽填活會會員之姓名、綽號及競標金額參與
    投標，依民間互助會之習慣，足以表示該名義人願出所書之利息以標取會款之意
    思，可作為標單使用，依刑法第二百二十條之規定，該標單應係以文書論之準文
    書，而認被告二人另犯有同法第二百十六條、第二百十條行使偽造私文書罪嫌。
    然查，被告戊○○堅決否認有偽造標單之情事，稱：「伊係以口頭上在標會的時
    候表明說什麼人是以多少錢是最高標得標，並未填寫標單」等語。而證人陳美惠
    亦證稱：「我都是打電話過去問，今天會標多少，他們（指被告戊○○及乙○○
    ）就告訴我標多少」等語，且查無被告偽造標單之證據，足見被告所辯應可採信
    ，此外，復查無其他積極證據足資證明被告二人有偽造標單之犯行，則此部分之
    犯行即屬不能證明，惟公訴人認與前揭詐欺部分有牽連之犯裁判上一罪之關係，
    爰不另為無罪之諭知，併此敘明。
據上論斷，應依刑事訴訟法第三百六十九條第一項前段、第三百六十四條、第二百九
十九條第一項前段，刑法第二十八條，第五十六條，第三百三十九條第一項，第五十
五條，第七十四條第一項，罰金罰鍰提高標準條例第一條前段，判決如主文。
本案經檢察官甲○○到庭執行職務。
中      華      民      國    九十      年      四      月       十     日
                              臺灣高等法院臺中分院刑事第七庭
                                    審判長法  官  林  榮  龍
                                          法  官  謝  說  容
                                          法  官  黃  日  隆
右正本證明與原本無異。
被告不得上訴。
檢察官得上訴。
如不服本判決應於收受送達後十日內向本院提出上訴書狀，其未敘述上訴之理由者並
得於提起上訴後十日內向本院補提理由書（均須按他造當事人之人數附繕本）。
                                          書記官  林  端  容
中      華      民      國    九十    年      四     月    十二      日
                                                                     Ａ


司法院資訊處製作；財團法人民間司法改革基金會備份。
